最高法院刑事判決　　　　　　九十六年度台上字第二八四四號
上　訴　人　甲○○
選任辯護人　葉錦郎律師
上列上訴人因違反公司法案件，不服台灣高等法院高雄分院中華
民國九十六年二月十四日第二審更審判決（九十五年度重上更(四)
字第八七號，起訴案號：台灣高雄地方法院檢察署八十六年度偵
字第二九一二六號），提起上訴，本院判決如下：
    主  文
原判決關於甲○○部分撤銷，發回台灣高等法院高雄分院。
    理  由
本件原判決認定吳淑真（已判刑確定）係高雄市理想會計記帳事
務所之負責人，明知忠延企業股份有限公司（下稱忠延公司）等
10家公司之股東，並未實際繳納股款，竟與其配偶方文智（已判
刑確定）共同基於概括之犯意，自民國82年1月間起至85年2月間
止，利用執行業務之機會，以其於中國農民銀行新興分行000-00
-00000-0號，及其知情之丈夫方文智於上開銀行之000-00-00000
-0號活期存款帳戶內之鉅額存款循環使用，而替如原判決附表所
示之10家公司取得銀行存款證明，並持該等銀行存款證明向各縣
市政府建設單位，據為申辦公司之新設立，增資等登記事項，俾
順利取得公司執照。乃吳淑真、方文智竟分別與忠延公司負責人
即上訴人甲○○等人共同基於犯意之聯絡，明知該附表所示忠延
公司等10家公司之股東，未依規定繳足出資股款，竟連續由吳淑
真於如原判決附表編號10所示之時間，指派不知情之理想會計記
帳事務所職員潘吳秋桂至前述存款銀行為上述公司開設帳戶，將
各公司所需代作之款項存入各公司帳戶，並向該分行申請取得該
帳戶之銀行存款證明後，即由潘吳秋桂於如原判決附表所示之時
間將原存入之代作資金以提現方式將之悉數領出，復交回吳淑真
循環使用，另代作之帳戶則予結清銷戶，取得之銀行存款證明則
交由吳淑真持交會計師李建利或陶志良為資本查核簽證後，再以
會計師所為之查核報告書及所附財產文件，向高雄市政府建設局
、前台灣省政府建設廳申辦公司之設立、變更（增資）登記（詳
如原判決附表所示）等相關手續，而承辦業務之公務員疏於實質
查核，於該附表所示核准日期核准上開10家公司設立或增資變更
登記等情。因而撤銷第一審關於上訴人部分之判決，改判論處其
共同公司負責人，公司應收之股款，股東並未實際繳納，而以申
請文件表明收足罪刑。固非無見。
惟查：有罪判決書所認定之犯罪事實，為判斷其適用法令當否之
準據，法院應將依職權認定與論罪科刑有關之事實，翔實記載，
然後說明憑以認定之證據，並使事實認定與理由說明，互相適合
，方為合法。倘若事實認定與理由說明，不相一致，按諸刑事訴
訟法第三百七十九條第十四款後段規定，均屬判決理由矛盾之當
然違背法令。又審理事實之法院，對於案內與待證事實有重要關
係，而屬依法應予調查之證據，如未依法調查或雖已調查而未調
查明白，即與證據未經調查無異，如率行判決，其判決當然為違
背法令。而證據之證明力，固屬於法院判斷之自由，但不得違背
經驗法則，如其判斷仍存有疑竇，則在依法應予調查之證據究明
釐清前，尚難遽採為被告有利或不利之認定。原判決認定已判刑
確定之共同被告吳淑真指派不知情之理想會計記帳事務所職員潘
吳秋桂，至中國農民銀行新興分行為忠延公司開設帳戶，於原判
決附表編號10所示時間存入新台幣（下同）三百八十萬元，取得
該帳戶之銀行存款證明後，由潘吳秋桂於該附表所示之時間將原
存入之資金，嗣以提現方式將之悉數提出等情，並據以認定該資
金係吳淑真之理想會計記帳事務所存入之代作資金，非忠延公司
之存款，而論處上訴人前開罪刑等情。該項認定，核與前開銀行
之「客戶一次提領現鈔一百萬元以上備查簿」（證物外放）內，
記載忠延公司之帳號，於八十二年二月二十七日提領三百八十萬
元，其提領人名義，由潘吳秋桂刪改為上訴人之卷內證據不符，
而有理由矛盾之違誤。該款究竟係上訴人本人親自所提領？或係
潘吳秋桂提領？上述「備查簿」內之提領人名義何故更改？原審
對此有利於上訴人之事證，並未詳細調查及說明，亦嫌調查未盡
。苟係上訴人親自提領，是否足以證明忠延公司確有實收股款？
倘屬如此，何以證人潘吳秋桂於法務部調查局南部地區機動工作
組調查時稱忠延公司帳戶八十二年二月二十五日之存款憑條，及
同年月二十七日之取款款憑條，係其親筆填寫？其證詞是否與事
實相符？又該存款領出後資金流向如何？是否忠延公司使用？茍
該資金係忠延公司收取之股東股款，何故不存入忠延公司原有之
銀行帳戶以領取存款證明，而須付費請吳淑真另設新帳戶，用以
領取存款證明？另系爭存款茍如上訴人所辯，係其個人之資金所
存入，如該公司係家族公司時（據上訴人辯稱，忠延公司係伊夫
妻與三名兒子為股東），能否謂此係忠延公司各股東實際所繳納
之股款？以上疑竇攸關忠延公司有無實際收取股款之判斷，原審
未詳加究明論述，遽為上訴人不利之認定，亦嫌速斷。上訴意旨
指摘原判決關於上訴人部分為不當，尚非全無理由，應認此部分
仍有撤銷發回更審之原因。至原判決理由六、說明不另為無罪之
諭知部分，基於審判不可分原則，併予發回更審，附此敘明。
據上論結，應依刑事訴訟法第三百九十七條、第四百零一條，判
決如主文。
中　　華　　民　　國　九十六　年　　五　　月　二十四　日
                      最高法院刑事第十二庭
                          審判長法官  池　啟　明
                                法官  王　居　財
                                法官  郭　毓　洲
                                法官  韓　金　秀
                                法官  林　茂　雄
      本件正本證明與原本無異
                                      書  記  官
中　　華　　民　　國　九十六　年　　五　　月　 三十 　日
                                                    Ａ
